【裁判字號】    91,上訴,1811
【裁判日期】    920304
【裁判案由】    偽造文書等
【裁判全文】
臺灣高等法院高雄分院刑事判決                  九十一年度上訴字第一八一一號
    上  訴  人  台灣高雄甲方法院檢察署檢察官
    上  訴  人
    即  被  告  乙○○  男民.
    選任辯護人  鄭淑貞  律師
                林鴻駿  律師
                許清連  律師
右上訴人因被告偽造文書等案件，不服台灣高雄甲方法院九十年度訴字第三一一七號
中華民國九十一年十月十五日第一審判決（起訴案號：台灣高雄甲方法院檢察署九十
年度偵字第九０八三號），提起上訴，本院判決如左：
    主  文
原判決撤銷。
乙○○行使偽造私文書，足以生損害於他人，處有期徒刑拾月。附表二編號一所示支
票一張背面偽造之背書「蔡龍勝」署押壹枚，沒收。
    事  實
一、乙○○於民國八十九年六月間，經友人介紹認識「鐘城工業股份有限公司」（下
    稱鐘城公司）負責人丙○○後，得知丙○○有增資營運計畫欲向銀行貸款，乙○
    ○認有機可趁，明知其無代辦銀行高額貸款及製作營運貸款計畫書之能力及經驗
    ，竟基於意圖為自己不法所有之概括犯意，先於八十九年六月二十七日，在高雄
    市○○路五十二號鐘城公司內，向丙○○佯稱：其與屏東市人愛醫院（起訴書誤
    載為仁愛醫院）院長蔡龍勝及台灣中小企業銀行屏東分行某經理關係良好，經由
    其從中周旋打通關係，可使鐘城公司貸得新台幣（下同）九千五百萬元款項，並
    可替鐘城公司製作營運貸款計畫書，以便順利取得高額貸款云云，並提出青亞金
    屬股份有限公司（下稱青亞公司）之擴大營運貸款計畫書一份交予丙○○以取得
    信任，使丙○○不疑有詐，誤認乙○○確有代辦銀行貸款之特殊管道及製作營運
    貸款計畫書之能力及經驗，而陷於錯誤，乃於附表一編號一所示時間，在上開鐘
    城公司，給付乙○○一萬五千元之計畫書製作費，乙○○得手後，復基於偽造私
    文書之犯意，於八十九年七月二十六日上午十時許，駕車行經高雄縣大寮鄉○○
    路○路口時，在其駕駛之汽車上，未經蔡龍勝同意，即在附表二編號一所示支票
    背面偽簽「蔡龍勝」之署押一枚，而偽造蔡龍勝之背書，旋即駕車前往鐘城公司
    ，行使該支票交付予丙○○供作擔保，以取得丙○○之信任，致生損害於蔡龍勝
    。乙○○並承前詐欺之概括犯意，於附表一編號第二至七號所示時間，在鐘城公
    司等處，向丙○○佯稱：為打通銀行各階層之關係，需公關費及活動費打點云云
    ，陸續向丙○○詐得如各該編號所示款項，乙○○為避免丙○○起疑，又於附表
    二編號第二至十號所示時間，交付各該編號所示已經公告拒絕往來或屆期無法兌
    現之支票予丙○○供作擔保，以取信於丙○○，合計乙○○向丙○○共詐取一百
    二十三萬五千元得手（乙○○於八十九年九月十三日向丙○○詐騙得款六十萬元
    後，又於翌日即同年月十四日返還丙○○四十五萬元，尚欠七十八萬五千元未還
    ）。乙○○於收取上開款項後，無法提出其允諾製作之營運貸款計畫書，且多次
    藉故拖延銀行貸款核准之時間，向丙○○訛稱：因大家都在貪污，表面上都會否
    認，所以不要打電話去銀行詢問貸款進度云云，或使用行動電話以「蔡龍勝」名
    義傳發不實之簡訊內容，以阻止丙○○向銀行查詢。嗣附表二所示支票屆期經提
    示不獲兌現，且丙○○因覺辦理貸款事宜已延宕甚久，心生疑慮，遂於八十九年
    十月中旬某日向蔡龍勝求證貸款辦理情形，經蔡龍勝否認，丙○○始知受騙。
二、案經丙○○訴由臺灣高雄甲方法院檢察署檢察官偵查起訴。
    理  由
一、訊據被告乙○○坦承於前揭時甲陸續向告訴人丙○○取得一百二十三萬五千元之
    款項，除返還其中四十五萬元予告訴人外，尚欠七十八萬五千元未還，並未經蔡
    龍勝同意而在附表二編號第一號所示支票背面簽署蔡龍勝之署名背書，又先後交
    付如附表二所示支票十張予告訴人供作擔保等情不諱，惟矢口否認詐欺及偽造背
    書犯行，辯稱：告訴人之鐘城公司因擴大經營需要現金週轉，遂委託我向銀行辦
    理貸款，我僅答應儘量幫告訴人辦理，並未承諾貸款一定可以辦成，這期間因需
    要用錢而向告訴人借錢，因我與告訴人係朋友關係，所以無約定利息，而附表二
    所示支票均係交予告訴人供借款之擔保，與鐘城公司貸款無關，我與蔡龍勝是好
    朋友，我認為蔡龍勝應該會同意我背書，所以才在附表二編號一所示支票上以蔡
    龍勝之名義背書云云。經查：
(一)右揭事實，業經告訴人丙○○指訴綦詳，並有附表二所示支票十張、退票理由單
    一張、青亞公司擴大營運貸款計畫書一份、行動電話簡訊內容二十九份在卷可稽
    ，參諸被告坦承未經蔡龍勝同意即擅自在附表二編號一所示支票背面簽署蔡龍勝
    之署名背書等情屬實，並於原審訊問時供稱：我向告訴人拿的錢是用來打通關係
    ，但是如果貸款辦不成，就當作是向告訴人借的等語（原審卷第二十八頁），足
    證告訴人之指訴應可採信。雖被告嗣於原審審理中及本院翻異，改稱：這是我與
    告訴人間之私人借款，無約定利息，與鐘城公司向銀行貸款事宜無關云云，惟被
    告與告訴人於案發前甫經友人介紹認識，業經告訴人指明，被告與告訴人並非親
    朋故舊，衡諸常情，告訴人應無可能無息借貸一百二十三萬五千元鉅款予被告，
    被告所辯前揭情詞，有悖情理，不足採信。
(二)被告交予告訴人之附表二所示支票十張，其中編號第二至四、六至八、十號支票
    七張於票載發票日前已經公告為拒絕往來戶，而編號第一、五、九號支票三張於
    票載發票日後未幾亦經公告為拒絕往來戶等情，有附表二所示銀行回函在卷可佐
    （九十年度偵字第九○八三號偵查卷第十九至三十一頁、本院卷第六十至七十頁
    ）；又被告未經蔡龍勝同意，即在附表二編號一所示支票偽簽「蔡龍勝」之署押
    而背書並交予告訴人之事實，業據被告供認無訛，並經告訴人指訴甚詳，被告顯
    係偽造蔡龍勝之名義背書，至為明灼，被告辯稱：我認為蔡龍勝應該會同意我背
    書，所以不是偽造文書云云，殊無可取。再被告未能合理交代附表二所示十張支
    票之來源，且被告交予告訴人之附表二所示支票十張，票額合計達二百八十餘萬
    ，遠逾告訴人交予被告之一百二十三萬五千元，二者顯不相當，核與常情不符，
    足見被告知悉附表二所示支票屆期均不能兌現，殆無疑義。
(三)上開青亞公司之擴大營運貸款計畫書係被告交予告訴人，以表示其有能力製作告
    訴人之鐘城公司營運貸款計畫書並代辦銀行貸款事宜，惟被告於收受告訴人給付
    之一萬五千元計畫書製作費後，並未著手製作鐘城公司營運貸款計畫書，亦未提
    出文件向銀行申請貸款，且未將實情告知告訴人等情，業據被告供認屬實（原審
    卷第二十八、七十八、九十二頁），而蔡龍勝並非屏東市寶建醫院或人愛醫院之
    董事或員工，此有寶建醫院九十一年三月二十七日（九一）寶建醫字第二六九九
    號函及人愛醫院九十一年四月十六日（九一）昭字第○四一六○一號函在卷可參
    （原審卷第二十二、三十四頁）。足證被告向告訴人表示：其與屏東市人愛醫院
    蔡龍勝及台灣中小企業銀行屏東分行某經理關係良好，經由其從中周旋打通關係
    ，可使鐘城公司貸得九千五百萬元款項，並可替鐘城公司製作營運貸款計畫書，
    以便順利取得高額貸款云云，均係虛妄。
(四)綜上所述，被告確有以替告訴人之鐘城公司製作營運貸款計畫書向銀行申請貸款
    需製作費及活動費之名義，詐騙告訴人，並以偽造背書及屆期不能兌現之支票交
    付告訴人，以取信告訴人，而使告訴人交付現款以供其花用之行為，甚為明確。
    被告具有不法所有之意圖，並向告訴人施用詐術，致告訴人陷於錯誤而為財產之
    給付，應可認定。被告辯稱：無詐騙告訴人云云，不足採信。本件事證明確，被
    告犯行洵堪認定。
二、按偽造支票背書，在票據上係表示對支票負擔保責任之意思，為法律規定之文書
    ，並非依習慣表示一定用意之證明，故偽造背書應成立刑法第二百十條之偽造私
    文書罪。核被告在附表二編號一所示支票背面偽造「蔡龍勝」署押背書後，持以
    行使交付告訴人，並向告訴人詐取款項之行為，係犯刑法第二百十六條、第二百
    十條之行使偽造私文書罪及同法第三百三十九條第一項之詐欺取財罪。被告偽造
    「蔡龍勝」署押乃偽造私文書之部分行為，又其偽造私文書後復持以行使，偽造
    私文書之低度行為應為高度之行使行為所吸收，均不另論罪。被告附表一所示多
    次向告訴人詐欺取財犯行，時間緊接，觸犯構成要件相同之罪名，顯係基於概括
    犯意反覆為之，為連續犯，應論以一罪。被告所犯上開二罪間，有方法、結果之
    牽連關係，為牽連犯，應依刑法第五十五條規定從一重之行使偽造私文書罪處斷
    。
三、被告犯罪事證既明，原審法院予以論罪科刑，固非無據，惟查：(一)被告多次詐
    欺取財犯行，原判決未具體認定每次犯行之時間及詐取金額，致事實不明，自有
    未當。(二)原判決事實欄及理由欄認定被告係連續犯詐欺取財罪，惟據上論結欄
    竟漏列刑法第五十六條，顯有違誤。(三)被告向告訴人詐取一百二十三萬五千元
    ，金額甚鉅，原判決僅量處有期徒刑八月，量刑稍輕，亦有未當。被告上訴意旨
    否認犯行，雖無理由，惟檢察官上訴意旨指摘原判決量刑過輕，為有理由，且原
    判決另有前開可議之處，自應由本院撤銷改判。爰審酌被告為貪圖自身私利，明
    知一般民眾對於銀行貸款程序不甚熟悉，竟利用此機會，吹噓誇大其個人之特殊
    關係，甚至佯稱大家都在貪污云云，而招搖撞騙，顯然有損社會民眾對於銀行貸
    款正當申請管道之信賴，事後雖與告訴人達成和解，但迄今仍未履行和解條件或
    賠償告訴人損失，犯罪後否認犯行，未見悔意，態度欠佳等一切情狀，量處如主
    文第二項所示之刑，以資懲儆。附表二編號一所示支票背面偽造之「蔡龍勝」署
    押一枚，應依刑法第二百十九條規定併予宣告沒收。
據上論斷，應依刑事訴訟法第三百六十九條第一項前段、第三百六十四條、第二百九
十九條第一項前段，刑法第五十六條、第三百三十九條第一項、第二百十六條、第二
百十條、第五十五條、第二百十九條，罰金罰鍰提高標準條例第一條前段，判決如主
文。
本案經檢察官劉文水到庭執行職務。
中    華    民    國     九十二     年       三       月        四      日
                              臺灣高等法院高雄分院刑事第六庭
                                  審判長法官  王憲義
                                        法官  張意聰
                                        法官  范惠瑩
右正本證明與原本無異。
如不服本判決應於收受本判決後十日內向本院提出上訴書狀，其未述上訴理由者，
並得於提起上訴後十日內向本院補提理由書狀（均須按他造當事人之人數附繕本)「
切勿逕送上級法院」。
                                      書記官  馬蕙梅
中    華    民    國     九十二     年       三       月        六      日
附錄本案論罪科刑法條：
刑法第三百三十九條第一項
意圖為自己或第三人不法之所有，以詐術使人將本人或第三人之物交付者
，處五年以下有期徒刑、拘役或科或併科一千元以下罰金。
刑法第二百一十條
偽造、變造私文書，足以生損害於公眾或他人者，處五年以下有期徒刑。
刑法第二百一十六條
行使第二百十條至第二百十五條之文書者，依偽造、變造文書或登載不實
事項或使登載不實事項之規定處斷。
附表一：
┌──┬──────────┬───────────┐
│編號│  時    間（民國）  │  金    額（新台幣）  │
├──┼──────────┼───────────┤
│  １│八十九年七月二日    │一萬五千元            │
├──┼──────────┼───────────┤
│  ２│八十九年七月二十四日│十五萬元              │
├──┼──────────┼───────────┤
│  ３│八十九年七月二十六日│二十五萬元            │
├──┼──────────┼───────────┤
│  ４│八十九年八月二十二日│十二萬元              │
├──┼──────────┼───────────┤
│  ５│八十九年八月二十五日│五萬元                │
├──┼──────────┼───────────┤
│  ６│八十九年九月十三日  │六十萬元              │
├──┼──────────┼───────────┤
│  ７│八十九年九月十九日  │五萬元                │
└──┴──────────┴───────────┘
附表二：
┌─┬────┬─────┬─────┬─────┬───┬──────┬────────┬────────┐
│編│交付日期│發  票  人│帳      號│票      號│發票日│面額(新台幣)│ 付    款    人 │備            註│
│號│(民國)  │          │          │          │(民國)│            │                │                │
├─┼────┼─────┼─────┼─────┼───┼──────┼────────┼────────┤
│１│7.  │萬鑫派報社│八八四－七│ＡＩ七三二│9.15.│二十五萬元  │萬通商業銀行新莊│偽造蔡龍勝背書，│
│  │        │黃玉玲    │          │八五四三  │      │            │分行            │9.拒絕往來  │
├─┼────┼─────┼─────┼─────┼───┼──────┼────────┼────────┤
│２│8.  │彭政康    │四三五００│ＡＤ二八七│11.20.│三十四萬九千│玉山商業銀行敦南│11.3.拒絕往來  │
│  │        │          │一三０九  │九七四一  │      │元          │分行            │                │
├─┼────┼─────┼─────┼─────┼───┼──────┼────────┼────────┤
│３│同  右  │穗豐國際企│０００一五│００八０七│9.│九十五萬元  │荷蘭銀行松山分行│7.10.拒絕往來  │
│  │        │業有限公司│四一七三  │二六      │      │            │                │                │
├─┼────┼─────┼─────┼─────┼───┼──────┼────────┼────────┤
│４│8.  │呂威錡    │０二二五一│００七六一│11.5.│九萬八千八百│屏東縣屏東市第二│10.拒絕往來  │
│  │        │          │－九－０  │四        │      │元          │信用合作社博愛分│                │
│  │        │          │          │          │      │            │社              │                │
├─┼────┼─────┼─────┼─────┼───┼──────┼────────┼────────┤
│５│9.7.  │洪茂欽    │八七－一  │ＥＣ０００│10.10.│三十五萬元  │台灣土甲銀行嘉興│10.13.拒絕往來  │
│  │        │          │          │七七一二  │      │            │分行            │                │
├─┼────┼─────┼─────┼─────┼───┼──────┼────────┼────────┤
│６│9.20.  │威勝科技實│一三四二四│ＢＢ０七０│11.20.│十九萬七千元│台南市第五信用合│6.拒絕往來  │
│  │        │業社      │－五０    │八八三七  │      │            │作社東寧分社    │                │
│  │        │張泰元    │          │          │      │            │                │                │
├─┼────┼─────┼─────┼─────┼───┼──────┼────────┼────────┤
│７│同  右  │同    右  │同    右  │ＢＢ０七０│10.│十五萬元    │同      右      │同      右      │
│  │        │          │     │八八四０  │      │            │                │                │
├─┼────┼─────┼─────┼─────┼───┼──────┼────────┼────────┤
│８│同  右  │同    右  │同    右  │ＢＢ０七０│11.10.│九萬四千八百│同      右      │同      右      │
│  │        │          │          │八八三八  │      │五十元      │                │                │
├─┼────┼─────┼─────┼─────┼───┼──────┼────────┼────────┤
│９│10.4.  │鎮興企業社│一一一八九│ＰＨ０一二│11.3.│十九萬八千元│高雄銀行新庄分行│12.15.拒絕往來  │
│  │        │錢建仲    │－０      │三二０一  │      │            │                │                │
├─┼────┼─────┼─────┼─────┼───┼──────┼────────┼────────┤
│１０│同  右  │百樂實業有│一０００一│Ａ０一九四│12.│十八萬四千元│華信商業銀行三民│11.3.拒絕往來  │
│  │        │限公司    │０四七三  │四四八 │      │            │分行（現更名為建│                │
│  │        │          │          │          │      │            │華商業銀行三民分│                │
│  │        │          │          │          │      │            │行）            │                │
└─┴────┴─────┴─────┴─────┴───┴──────┴────────┴────────┘
                                                                       Ｑ


司法院資訊處製作；財團法人民間司法改革基金會備份。
